臺北高等行政法院判決
　　　　　　　　　　　　　　　　　　 95年度簡字第294號
原　　　告　翔劦交通事業股份有限公司
代　表　人　甲○○
　　　　　　送達代收人乙○○
被　　　告　交通部公路總局
代　表　人　陳晉源（局長）
上列當事人間因汽車運輸業管理規則事件，原告不服交通部中華
民國95年3月7日交訴字0000000000號訴願決定，提起行政訴訟。
本院判決如下：
　　主  文
原告之訴駁回。
訴訟費用由原告負擔。
　　事  實
一、事實概要：緣訴外人甲○○於94年11月18日下午3時20分許
    ，在基隆港第一貨櫃中心（CY貨櫃出入口處），遭內政部警
    政署基隆港務警察局（以下簡稱基隆港警局）新碼頭派出所
    執勤員警查獲其駕駛原告所有之NJ-896號營業貨運曳引車，
    有「營業貨運曳引車載運貨櫃行駛」之情形，移由被告所屬
    新竹區監理所中壢監理站（以下簡稱中壢監理站）處理結果
    ，原告不服，提出陳述，經基隆港警局於94年12月9日以基
    港警行字第0940013558號函復查處情形，中壢監理站乃以原
    告違反汽車運輸業管理規則第2條第1項規定，依同規則第
    137條第1項規定，按公路法第77條第1項及交通部73年6月7
    日交路 (73)字第11647號函訂頒之「汽車貨運、路線貨運、
    貨櫃貨運業違規營業處罰標準」（以下簡稱處罰標準）第1
    條規定，於94年12月15日以第53-U00000000號處分書核處原
    告罰鍰新台幣（下同）15,000元。原告不服，提起訴願，遭
    決定駁回，遂向本院提起行政訴訟。
二、兩造聲明：
　(一)原告聲明：
    1.訴願決定、原處分均撤銷。
    2.訴訟費用由被告負擔。
　(二)被告聲明：
    1.駁回原告之訴。
    2.訴訟費用由原告負擔。
三、兩造主張：
　(一)原告起訴意旨略謂：
    1.本件原告所有之NJ-896號曳引車裝載超長、超寬、超高、
      超重之整體物品行駛於道路，係屬合法行為：
      按「貨車裝載整體物品有左列情形之一者，應填具申請
        書，繪製裝載圖，向起運地或車籍所在地公路監理機關
        申請核發臨通行證，憑證行駛。一、裝載整體物品之長
        度、高度、寬度超過前條之規定者。二、裝載整體物品
        之軸重、總重量或總聯結重量超過第38條第1 項第2 款
        、第3 款限制者。」，為道路交通安全規則第80條第1
        項所規定。次按「本法所謂行政處分，係指行政機關就
        公法上具體事件所為之決定或其他公權力措施而對外發
        生法律效果之單方行政行為。」，復為行政程序法第92
        條第1項 所明定。
      經查中壢監理站前於93年間核發原告所有NJ-896號曳引
        車裝載整體物品（超長、超寬、超高、超重）臨時通行
        證，允許原告駕駛貨車裝載長5.5公尺、寬4.5公尺、高
        3.7公尺、重26.5噸之油壓沖床整體物行駛於道路，係
        屬行政機關就授予原告使用公路權利之具體事件所為對
        外發生法律效果之授益行政處分，原告信賴此行政處分
        ，以貨車裝載系爭超長、超寬、超高、超重之整體物品
        行駛於公路，應屬合法。又原告基於業務關係，長期須
        載運超長、超寬、超高、超重之整體物品，故有定時向
        公路監理機關申請換發貨車裝載整體物品（超長、超寬
        、超高、超重）臨時通行證，本件臨時通行證因日時久
        遠而已滅失，特以後續換發之臨時通行證（壢監字第
        7678號）證明原告裝載系爭貨物行駛於道路，有合法之
        臨時通行證存在，係屬合法。另原告依行政訴訟法第
        133條前段規定，請鈞院依職權向中壢監理站就已滅失
        之臨時通行證調閱相關書證。
    2.次查基隆港警局新碼頭派出所員警於94年11月18日開立之
      基港警行字第U00000000號舉發通知單為無效之行政處分
      ：
      按「行政機關行使公權力，就特定具體之公法事件所為
        對外發生法律上效果之單方行政行為，皆屬行政處分，
        不因其用語、形式以及是否有後續行為或記載不得聲明
        不服之文字有異。」，為司法院大法官會議釋字第423
        號解釋所明示。經查基隆港警局新碼頭派出所員警認定
        原告於基隆港貨櫃出入口處有營業貨運曳引車載運貨櫃
        行駛之違規事實，開立舉發通知單，雖以「通知書」為
        名，然係向原告開立且已對外發生法律效力，自非屬行
        政機關間內部之函文，依上開解釋，係行政機關為行使
        公權力，就特定具體之公法上事件所為對外發生法律上
        效果之單方行政行為，本質上仍屬行政處分，先予敘明
        。
      次按行政機關未經授權，違背有關專屬管轄之規定或缺
        乏事務權限所為之行政處分無效，行政程序法第111條
        第6款定有明文。又依內政部警政署83年7月8日警署交
        字第441394號函所示，監警稽查人員於執行交通違規取
        締勤務時，警察人員應配合監警聯合執行稽查、取締工
        作，如發現有違反汽車運輸業管理規則，或須查扣違規
        車輛或號牌者，由監理稽查人員告發，警察人員僅負責
        維護稽查秩序與安全。易言之，警察人員不具有告發之
        事務權限。且本件訴願決定載明「公路法與運輸業管理
        規則固未明定員警得為違警舉發」等語，亦指明警察人
        員不具有告發之事務權限。另依基隆港警局新碼頭派出
        所員警所製作舉發通知單內容觀之，其竟以舉發違反道
        路交通管理處罰條例通知單舉發違反公路法事件，而非
        舉發違反道路交通管理處罰事件，顯然違反權力分立原
        則，益徵其就違反公路法事件無事務管轄權限。準此，
        基隆港警局新碼頭派出所員警其所為之舉發通知書確為
        無效之行政處分。
    3.又被告以系爭舉發通知單為據，於94年12月15日所為之第
      53-U00000000號處分書，亦屬無效之行政處分：
      如前述，系爭舉發通知單屬無效之行政處分，故以無效
        之行政處分為基礎所為之行政處分亦應為無效。
      再者，行政處分有重大明顯之瑕疵時，無效，行政程序
        法第111條第6款定有明文。而所謂重大明顯之瑕疵，係
        指瑕疵已達任何人一望即知之程度。經查原告因信賴中
        壢監理站前於93年間核發之貨車裝載整體物品（超長、
        超寬、超高、超重）臨時通行證，裝載系爭物品行駛於
        道路，詎料被告竟認原告裝載系爭物品行駛於道路之行
        為係屬違法，而為與其下級機關即中壢監理站相互矛盾
        之行政處分，顯已達任何人一望即知之重大明顯瑕疵程
        度，依前開法條規定，原處分係無效之行政處分，被告
        據此核處原告罰鍰15,000元，洵屬無據。
    4.再查原告所載貨物非屬「貨櫃」，系爭舉發通知單所指原
      告有「營業貨運曳引車載運貨櫃行駛」情事顯係誤認，原
      告並無違反公路法第34條第1項、第77條第1項前段、第79
      條第5項，及汽車運輸業管理規則第1條、第2條、第104條
      第1項、第137條等規定：
      查原告以其所有之NJ-896號曳引車裝載超長、超寬、超
        高、超重之整體物品行駛於道路，業經被告所屬下級機
        關中壢監理站所准許。亦即中壢監理站認為原告所裝載
        之物品為「超長、超寬、超高、超重之整體物品」，並
        非「貨櫃」，否則其不可能核發臨時通行證予原告。
      又所謂「貨櫃」，應指供裝運貨物特備之「容器」。本
        件原告所裝載之貨物為超長、超寬、超高之整體物品，
        係無框、無邊之平面架，其尺寸已超出該平面架尺寸甚
        多，換言之，該平面架根本不屬於「容器」，豈能類推
        為貨櫃之一種？是基隆港警局及基隆港務局之認定，顯
        屬專斷！
    5.退萬步言，被告、基隆港警局及基隆港務局縱皆認定原告
      所裝載貨物為「貨櫃」之一種，原告並無違反公路法及汽
      車運輸業管理規則相關規定之故意或過失，被告不得處以
      原告罰鍰15,000元：
      按司法院大法官會議釋字第275號解釋明示「人民違反
        法律上之義務而應受行政罰之行為，法律無特別規定時
        ，雖不以出於故意為必要，仍須以過失為其責任條件。
        」，且違反行政法上義務之行為非出於故意或過失者，
        不予處罰，亦為行政罰法第7條所明定。
      查原告業依道路交通管理規則第80條第1項規定，就其
        所有NJ-896號曳引車裝載超長、超寬、超高、超重之整
        體物品行駛於道路之行為，向中壢監理站申請臨時通行
        證，業經其核准在案。本件原告因信賴該機關之核准行
        為而認其所載非為「貨櫃」，主觀上不知其行為已違反
        前揭公路法及汽車運輸業管理規則等相關條文之規定，
        故不具有故意。且原告向中壢監理站申請臨時通行證，
        係為避免其以NJ-896曳引車裝載超長、超寬、超高、超
        重之整理物品行駛於道路之行為遭認定為違法，顯見原
        告業已盡其注意義務，不具有過失。是原告縱有違反前
        揭公路法及汽車運輸業管理規則等相關條文之行為，亦
        不具有故意或過失，依前揭解釋意旨及法條規定，原告
        不具有可罰性，不應對之加以處罰。
    6.末查系爭貨物究為「貨櫃」抑「物品」非一望即知，屬專
      業判斷，尚須行政機關間文書往返始得確定，原告實無法
      得知所載物品究為「貨櫃」或「物品」。原告以貨運為主
      要業務，須長期載運超長、超寬、超高、超重之整體物品
      行駛於道路，業已依法取得臨時通行證，行政機關間對同
      一物品之分歧見解實致原告無所適從，影響原告權益甚鉅
      。另本件訴願決定認本件違規業經被告依法裁處，且原告
      於被告裁處前亦已提出陳述有案，是此違規舉發之程序縱
      有未盡妥適，尚無因此即構成原處分撤銷之理由，惟查本
      件違反程序或方式之行政處分，非屬應予當事人陳述意見
      之機會而未予陳述之情況，自不因事後予以提出陳述意見
      即得以補正，況其所造成之明顯重大之瑕疵已達行政程序
      法第111 條第6 款、第7 款無效之程度。準此，原處分顯
      有違誤，應予撤銷。
　(二)被告答辯意旨略謂：
    1.按「．．．營業汽車應依左列規定，分類營運：．．．七
      、汽車貨運業：以載貨汽車運送貨物為營業者。．．．九
      、汽車貨櫃貨運業：在核定區域內，以聯結車運送貨櫃貨
      物為營業者。」、「汽車或電車運輸業，違反依第七十九
      條第五項所定規則者，由公路主管機關處新臺幣九千元以
      上九萬元以下罰鍰，．．．」及「汽車及電車運輸業申請
      資格條件、立案程序、營運監督、業務範圍、營運路線許
      可年限及營運應遵行事項與對汽車及電車運輸業之限制、
      禁止事項及其違反之罰鍰、吊扣、吊銷車輛牌照或廢止汽
      車運輸業營業執照之要件等事項之規則，由交通部定之。
      」，分別為公路法第34條第1項、第77條第1項前段、第79
      條第5項所明定。次按「本規則依公路法第七十九條規定
      訂定之。」、「汽車運輸業依左列規定，分類營運：．．
      ．六、汽車貨運業：以載貨汽車運送貨物為營業者。．．
      ．八、汽車貨櫃貨運業：在核定區域內，以聯結車運送貨
      櫃貨物為營業者。」、「貨運業應依規定之營業種類營運
      ，不得攬載核定種類以外之貨物。」及「汽車運輸業違反
      本規則規定者，應依公路法第77條第1項之規定舉發。」
      ，復分別為汽車運輸業管理規則第1條、第2條、第104條
      第1項、第137條所規定。又「汽車貨運、汽車路線貨運、
      汽車貨櫃貨運業違規營業處罰規定：第一次處五千元罰鍰
      ．．．」、「現行法規所定金額之貨幣單位為圓、銀元或
      元者，以新臺幣元之三倍折算之」，處罰標準第1條、現
      行法規所定貨幣單位折算新臺幣條例第2條分別定有明文
      。
    2.本件原告訴稱略以違規車輛所載貨物係平板架並非貨櫃等
      語，經查貨櫃於國際航運之分類上有一般標準櫃（即通常
      所見之貨櫃）、開頂櫃、平板櫃等，分別適應不同貨物之
      載運需求，並非僅有一般標準櫃始謂之貨櫃。依被告原處
      分卷檢附之物品載運相片所示，原告曳引車聯結載運者，
      應屬貨櫃之上方及兩側均騰空之平板櫃一種，亦即係貨物
      置於其上之平板櫃（平板貨櫃），原告雖申請臨時通行證
      ，惟通行證上所載之貨物名稱為油壓沖床整體物，並非貨
      櫃，自無從以此據以為原告得載運貨櫃之事由。且原告係
      經核准經營汽車貨運業，依公路法第34條第1 項規定，不
      得載運貨櫃貨物，有原告公司資料查詢表、舉發通知單及
      處分書影本附卷可稽。準此，原告有違反公路法及汽車運
      輸業管理規則分類營運之違規事實，洵堪認定，被告依汽
      車運輸業管理規則第19條第1 項第5 款及公路法第77條規
      定加以裁罰，尚無違誤。
    3.又原告主張基隆港警局新碼頭派出所員警所為94年11月18
      日基港警行字第U00000000 號舉發通知單為無效之行政處
      分，被告據此作成94年12月15日第53-U00000000號處分書
      ，自屬無效之行政處分云云。經查公路法與汽車運輸業管
      理規則固未明定員警得為違規舉發，惟被告業於裁處前通
      知原告陳述意見，原告亦於接獲舉發通知單15日內即94
      年11月24日提出陳述，顯見該通知單所欲使原告知悉被舉
      發事由及限期陳述意見之功能，已為原告所知悉明瞭，並
      無影響其陳述意見之權益。是本件原處分非如原告所指有
      無效之原因。
    4.至原告所稱被告、基隆港警局及基隆港務局縱皆認定原告
      所裝載貨物為「貨櫃」之一種，其亦未有違反公路法及汽
      車運輸業管理規則相關條文之故意或過失一節。第查原告
      主張其主觀上不知其行為已違反前揭公路法及汽車運輸業
      管理規則等相關條文之規定，不具故意，不應處罰，然原
      告公司係於88年間設立，對於相關業務內容應當熟稔，其
      稱載運貨櫃營運而不知其行為違反法規，主張免責，實不
      足採。又原告雖引據司法院大法官會議釋字第275號解釋
      「人民違反法律上之義務而應受行政罰之行為，法律無特
      別規定時，雖不以出於故意為必要，仍須以過失為其責任
      條件」意旨，然其載運貨櫃究為法規所否准，且亦無舉證
      其無故意及過失，參照前開解釋理由書「．．．但為維護
      行政目的之實現，兼顧人民權利之保障，應受行政罰之行
      為，僅須違反禁止規定或作為義務，而不以發生損害或危
      險為其要件者，推定為有過失，於行為人不能舉證證明自
      己無過失時，即應受處罰」，及行政罰法第8條前段「不
      得因不知法規而免除行政處罰責任」規定，原告所稱顯有
      誤解。綜前論陳，原告之訴顯無理由，應予駁回。
　　理  由
一、按「．．．營業汽車應依左列規定，分類營運：．．．七、
    汽車貨運業：以載貨汽車運送貨物為營業者。．．．九、汽
    車貨櫃貨運業：在核定區域內，以聯結車運送貨櫃貨物為營
    業者。」、「汽車或電車運輸業，違反依第七十九條第五項
    所定規則者，由公路主管機關處新臺幣九千元以上九萬元以
    下罰鍰，．．．」及「汽車及電車運輸業申請資格條件、立
    案程序、營運監督、業務範圍、營運路線許可年限及營運應
    遵行事項與對汽車及電車運輸業之限制、禁止事項及其違反
    之罰鍰、吊扣、吊銷車輛牌照或廢止汽車運輸業營業執照之
    要件等事項之規則，由交通部定之。」，公路法第34條第1
    項、第77條第1項前段、第79條第5項分別定有明文。又按「
    本規則依公路法第七十九條規定訂定之。」、「汽車運輸業
    依左列規定，分類營運：．．．六、汽車貨運業：以載貨汽
    車運送貨物為營業者。．．．八、汽車貨櫃貨運業：在核定
    區域內，以聯結車運送貨櫃貨物為營業者。」、「貨運業應
    依規定之營業種類營運，不得攬載核定種類以外之貨物。」
    及「汽車運輸業違反本規則規定者，應依公路法第77條第1
    項之規定舉發。」，復分別為汽車運輸業管理規則第1條、
    第2條、第104條第1項、第137條所規定。再按「汽車貨運、
    汽車路線貨運、汽車貨櫃貨運業違規營業處罰規定：第一次
    處五千元罰鍰．．．」，處罰標準第1條亦有明定。
二、經查本件甲○○駕駛原告所有之NJ-896號營業貨運曳引車，
    於94年11月18日15時20分許，在基隆港第一貨櫃中心出入口
    之一即CY貨櫃出入口處，遭基隆港警局新碼頭派出所執勤員
    警查獲其有營業貨運曳引車載運貨櫃行駛之事實，有內政部
    警政署基隆港務警察局舉發違反交通管理事件通知單等影本
    附於原處分卷可稽。原告雖起訴主張基隆港警局員警並無舉
    發權責，且其事前已申請臨時通行證，當日所載貨物復係平
    板架並非貨櫃，故被告所為處分殊有違誤等語。惟查原告之
    營運種類係屬A.「汽車貨運業」，有運輸業公司資料查詢列
    印1份在卷足憑，依公路法第34條第1項規定，其自不得為載
    運營運種類D.「汽車貨櫃貨運業」之營業業務行為，殆無疑
    義。又查貨櫃在國際航運之分類上，有一般標準櫃（即通常
    所見之貨櫃）、開頂櫃、平板櫃等，乃係為因應不同貨物之
    載運需求而異其態樣，並非僅有一般標準櫃始得謂為「貨櫃
    」。本件自卷附系爭車輛現場照片影印（黑白影印）觀之，
    系爭曳引車聯結載運者屬貨櫃之上方及兩側均騰空之平板櫃
    一種，亦即系爭車輛所載運者係貨物置於其上之平板櫃（平
    板貨櫃），其雖非一般貨櫃，但其有貨櫃主體並具國際認證
    之貨櫃編號，自仍屬貨櫃之範疇，是系爭車輛確有為汽車貨
    櫃貨運之運送業務之事實，甚為顯然，則原告有違反其營運
    種類之營業行為，堪以確定，則被告據以課處罰鍰，即非無
    憑。至原告所稱業已申請臨時通行證一節，經查本件貨車裝
    載整體物品（超長、超寬、超高、超重）臨時通行證壢監字
    第7678號上所載「裝載物名稱」一欄為「油壓沖床整體物」
    ，並非貨櫃，有上開臨時通行證影本1份在卷可佐，本無從
    引為得載運貨櫃之依據，遑論原告並無載運營運種類D.「汽
    車貨櫃貨運業」之營業項目之准許，自無法資為何有利之證
    明。第以公路法與運輸業管理規則固未有員警得為違規舉發
    之明文規定，然警察依查獲事項而為舉發，乃基於執掌而為
    ，本於法要無不合，況原告於基隆港警局舉發本件違章後業
    已提出陳述單，足見其陳述意見之機會並未受有影響，且被
    告亦於94年12月9日以基港警行字第0940013558號函查相關
    事項，殊難謂為未盡調查證據之能事，原告所稱本件違規舉
    發通知單為無效之行政處分，據此作成之原處分亦屬無效云
    云，顯係誤解，附此述明。從而被告以原告係汽車貨運業者
    ，竟擅為「汽車貨櫃貨運業」之運送貨櫃貨物之行為，而予
    以科罰，所為處分，揆諸首揭法條規定，並無違誤，且所科
    處罰鍰之金額復在處罰標準裁量範圍內，堪稱妥適，訴願決
    定予以維持，亦無不合，原告徒執前詞，訴請撤銷，為無理
    由，應予駁回。末以兩造其餘之主張及陳述等，因與本件判
    決結果不生影響，爰不予一一指駁論述；另本件依卷內資料
    ，事證已臻明確，故不經言詞辯論為之，均併此敘明。
據上論結，本件原告之訴為無理由，依行政訴訟法第236條、第
195條第1項後段、第98條第3項前段，判決如主文。
中　　華　　民　　國　　96　　年　　1　　 月　　29　　日
                                第七庭法  官　林育如
上為正本係照原本作成。
本件以訴訟事件所涉及之法律見解具有原則性者為限，始得於本
判決送達後20日內向本院提出上訴狀並表明上訴理由，如已於本
判決宣示後送達前提起上訴者，應於判決送達後20日內補具上訴
理由（均按他造人數附繕本），且經最高行政法院許可後方得上
訴。
中　　華　　民　　國　　96　　年　　1　　 月　　29　　日
　　　　　　　　　　　　　　        　書記官　蘇亞珍
